臺灣臺北地方法院民事裁定
111年度消債更字第122號
聲  請  人  
即債務人    沈永強  

代  理  人  鄭翔致律師（法扶律師）  
相  對  人  
即債權人    國泰世華商業銀行股份有限公司

法定代理人  郭明鑑  
代  理  人  林慧欣  
            薛  鈞  
相  對  人  
即債權人    永豐商業銀行股份有限公司

法定代理人  陳嘉賢  
代  理  人  曾仲鈺  
相  對  人  
即債權人    星展（台灣）商業銀行股份有限公司


法定代理人  伍維洪  


上列當事人因消費者債務清理事件聲請更生，本院裁定如下：
    主  文
更生之聲請駁回。
聲請程序費用由聲請人負擔。
    理  由
一、按債務人不能清償債務或有不能清償之虞者，得依本條例所
    定更生或清算程序，清理其債務；又聲請更生或清算不合程
    式或不備其他要件者，法院應以裁定駁回之，但其情形可以
    補正者，法院應定期間先命補正，消費者債務清理條例（下
    稱消債條例）第3條、第8條定有明文。衡以消債條例之立法
    目的，在於經濟上陷於困境之消費者，若任其於惡性循環之
    債務窘境中自生自滅，其將衍生嚴重之社會問題，致難以維
    持安定之社會經濟秩序，故有予以分別情形依更生或清算之
    程式清理其債務之必要，藉以妥適調整其與相關債權人間之
    權利義務關係，以謀求消費者經濟生活之更生機會，從而健
    全社會經濟發展。惟私法上債之關係，係以當事人間之信賴
    關係為基礎，為社會經濟組織之重要支柱，故當事人於以法
    律行為追求自己之利益之際，亦應顧及對方之利益，並考量
    債權債務在社會上的作用，本於誠實及信用之原則，行使其
    債權及履行其債務，故消費者欲以消債條例調整其所負義務
    ，自應本於誠信原則之本旨，僅在其不能清償債務或有不能
    清償之虞而使其陷於經濟上之困境時，始得准許之，以避免
    藉此善意之立法而惡意圖謀減免債務，致使社會陷於道德危
    險。又消債條例第3條所謂「不能清償債務或有不能清償之
    虞」者，係指債務人欠缺清償能力，對於已屆清償期，且已
    受請求債務之全部或主要部分，客觀上可預見其處於通常且
    繼續的不能清償之狀態而言，方符合消債條例為使不幸陷入
    經濟困境之人得以清理債務、重建生活，並在債務清理過程
    中能保有符合人性尊嚴之最低基本生活之目的。又債務人聲
    請更生，必以其所能運用之資產扣除生活上必要支出後，已
    經小於負債，以致不能清償，或有具體事實足認有不能清償
    之虞者，方堪許之。而債務人之清償能力，包括財產、信用
    及勞力（技術），並不以財產為限，必須三者總合加以判斷
    仍不足以清償債務，始謂欠缺清償能力而成為不能清償；倘
    債務人之資產經評估雖已不足以清償債務，惟依債務人之年
    齡及工作能力，在相當期限內如能清償債務，仍應認其尚未
    達不能清償債務或有不能清償之虞。
二、本件聲請意旨略以：聲請人因積欠無擔保債務新臺幣（下同
    ）116萬8,110元，有不能清償債務之情事，又聲請人之無擔
    保或無優先權之本金及利息債務總額未逾1,200萬元，復未
    經法院裁定開始清算程序或宣告破產，爰向本院聲請更生等
    語。
三、經查：
（一）聲請人主張其有不能清償債務之情事，於民國110年11月1
      2日具狀向本院聲請調解，經本院以110年度北司消債調字
      第460號聲請調解事件受理在案，惟因兩造均未到場，致
      調解不成立，聲請人請求進入更生程序，有調解程序筆錄
      、調解不成立證明書在卷可參（見北司消債調卷第77、85
      頁）。是以，本院自應綜合聲請人目前全部收支及財產狀
      況，評估其是否已達不能維持符合人性尊嚴之最低生活條
      件，而有「不能清償債務或有不能清償之虞」之情形。
（二）聲請人名下有普通重型機車1部、國泰世華銀行存款100元
      、永豐銀行存款291元、郵局存款54元、玉山銀行存款300
      元、華南銀行存款36元、遠東銀行存款58元。另有南山人
      壽保單1張，若終止該保單可領回之金額為2,759元等情，
      此有全國財產稅總歸戶財產查詢清單、機車行車執照、法
      務部高額壽險資訊連結作業、國泰人壽保險股份有限公司
      111年2月15日函、新光人壽保險股份有限公司111年2月15
      日函、英屬百慕達商安達人壽保險股份有限公司台灣分公
      司111年2月15日函、宏泰人壽保險股份有限公司111年2月
      16日函、遠雄人壽保險事業股份有限公司111年2月17日書
      函、臺銀人壽保險股份有限公司111年2月17日函、全球人
      壽保險股份有限公司111年2月15日函、臺灣集中保管結算
      所股份有限公司111年2月17日函、台新人壽保險股份有限
      公司111年2月17日函、中華郵政股份有限公司111年2月18
      日函、中國人壽保險股份有限公司111年2月18日函、合作
      金庫人壽保險股份有限公司111年2月16日書函、保誠人壽
      保險股份有限公司111年2月15日函、法商法國巴黎人壽保
      險股份有限公司台灣分公司111年2月15日函、第一金人壽
      保險股份有限公司111年2月22日函、三商美邦人壽保險股
      份有限公司111年2月18日函、元大人壽保險股份有限公司
      111年2月21日函、臺灣期貨交易所股份有限公司111年2月
      16日函、南山人壽保險股份有限公司111年2月23日函、台
      灣人壽保險股份有限公司111年3月3日函、國際康健人壽
      保險股份有限公司111年2月18日函、英屬百慕達商友邦人
      壽保險股份有限公司台灣分公司111年3月7日函、富邦人
      壽保險股份有限公司111年3月11日陳報狀、安聯人壽保險
      股份有限公司110年4月7日函在卷可稽（見北司消債調卷
      第25、47頁、消債更卷第33、151至153、183、195至227
      、233至241、265至271、369至371、379、403頁）。聲請
      人現任職於台北青年國際股份有限公司（下稱台北青年國
      際公司），於該公司109年度薪資所得為56萬8,624元、11
      0年度薪資所得為53萬7,425元，平均每月薪資所得4萬6,0
      85元等情，有109年度、110年度所得資料、勞工保險被保
      險人投保資料表、台北青年國際公司111年2月15日函在卷
      可稽（見北司消債調卷第27、35至36頁、消債更卷第157
      至160、415至417頁）。復依聲請人自陳其目前每月薪資
      約為3萬7,000元，故爰以其每月薪資平均為4萬43元列計
      【計算式：（4萬6,085元＋3萬7,000元）÷2＝4萬43元，元
      以下四捨五入，下同】。聲請人另於108年11月12日至111
      年2月15日計約27個月期間，受領有財團法人基督教台灣
      信義會附設道聲出版社（下稱道聲出版社）著作經銷費用
      共計2萬6,020元，平均每月經銷收入為964元（計算式2萬
      6,020元÷27＝964元），有道聲出版社111年2月15日函在卷
      可稽（消債更卷第169至181頁）。此外，聲請人並未領有
      任何固定社會補助一節，有臺北市政府社會局111年2月10
      日函、臺北市中正區公所111年2月10日函、臺北市大安區
      公所111年2月10日函、臺北市政府民政局111年2月10日函
      、勞動部勞工保險局111年2月11日函、臺北市政府都市發
      展局111年2月14日函、臺北市政府就業服務處111年2月11
      日函、內政部營建署111年2月15日函可參（消債更卷第13
      1、135、137至150、155頁）。綜上，本院認應以聲請人
      每月平均收入4萬1,007元（計算式：4萬43元＋964元＝4萬1
      ,007元），作為計算聲請人目前償債能力之依據。
（三）按債務人必要生活費用，以最近一年衛生福利部或直轄市
      政府所公告當地區每人每月最低生活費1.2倍定之，消債
      條例第64條之2第1項定有明文。次按債務人聲請更生或清
      算時所提財產及收入狀況說明書，其表明每月必要支出之
      數額，與本條例第64條之2第1項、第2項規定之認定標準
      相符者，毋庸記載原因、種類及提出證明文件，消債條例
      施行細則第21條之1第3項亦有明定。經查，聲請人自陳其
      目前居住於租屋處即臺北市大安區房屋，並主張其每月必
      要生活費用依臺北市每人每月最低生活費之1.2倍即2萬2,
      418元計算等語（見消債更卷第276頁），並提出房屋租賃
      契約書為佐（見北司消債調卷第39至43頁），依上開說明
      ，聲請人個人每月必要生活費用應以2萬2,418元計算。是
      聲請人每月收入扣除其個人必要生活費用後尚餘1萬8,589
      元（計算式：4萬1,007元－2萬2,418元＝1萬8,589元）可供
      支配。再扣除聲請人所稱其每月平均支付居住於緬甸之父
      母親扶養費用1,775元（見消債更卷第276頁），聲請人每
      月尚餘1萬6,814元可供支配。而依債權人陳報聲請人現積
      欠之無擔保債務總額為99萬5,249元（見消債更卷第185至
      193、263、429頁），於聲請人先以前開存款計839元以及
      保單解約金2,759元清償後，尚餘99萬4,410元債務。聲請
      人目前既有固定收入來源，雖其目前資產尚不足一次清償
      其所負債務，惟衡諸其現年52歲，距法定強制退休年齡仍
      有一定年份之職業生涯可期，亦尚有相當之工作能力，倘
      其願意積極工作，甚可加速清償其所積欠之債務；若不加
      計上開債務總額嗣後再行增加之利息、違約金等相關費用
      ，以聲請人每月可清償之2萬3,113元計算，上開債務總額
      約5年內（計算式：99萬4,410元÷1萬6,814元÷12月≒5年）
      可清償完畢，衡諸聲請人之年齡，此償債年限尚難認過長
      ，是本件客觀上尚難認聲請人有不能清償債務或有不能清
      償之虞之情事存在。
（四）又按消債條例之立法目的，在於使陷於經濟上困境之消費
      者，得分別情形依重建型債務清理程序（更生）或清算型
      債務清理程序（清算）清理債務，藉以妥適調整其與債權
      人及其他利害關係人之權利義務關係，保障債權人之公平
      受償，並謀求消費者經濟生活之更生機會，從而健全社會
      經濟發展。就更生程序而言，其主要功能為「債權人及債
      務人進行協商，以找出既能維持債務人基本生活，又能使
      債權人之債權獲得最大滿足之債務清償方案」。本件聲請
      人尚無不能清償債務或有不能清償之虞之情事，已如上述
      ，聲請人身為債務人，且非無清償能力，理當誠實面對債
      務，主動積極與該等債權人重啟協商程序，謀求適當可行
      之清償方案，若債權銀行願提供更優惠還款條件，當可更
      符合消債條例兼顧保障債權人公平受償及重建復甦債務人
      經濟生活之立法目的。
四、從而，本件聲請人依其收入及支出狀況，衡酌所積欠之債務
    數額觀之，並無不能清償債務或有不能清償之虞之情事存在
    ，其更生之聲請自與消債條例第3條所定要件不合，應予駁
    回，爰裁定如主文。
中　　華　　民　　國 　111 　 年 　6 　　月　　2 　 　日
                  民事第二庭  法　官　林伊倫
以上正本係照原本作成。
如不服本裁定應於送達後10日內向本院提出抗告狀，並繳納抗告
費新臺幣1,000元。
中　　華　　民　　國 　111 　 年 　6 　　月　　2 　 　日
                              書記官　黃品蓉